最高法院刑事判決　　　　　　一○○年度台上字第六六四九號
上　訴　人　賴○○
選任辯護人　寧李如芬律師
上列上訴人因妨害性自主案件，不服台灣高等法院中華民國九十
九年八月五日第二審判決（九十九年度上訴字第一六七三號，起
訴案號：台灣士林地方法院檢察署九十七年度偵字第九八七八號
），提起上訴，本院判決如下：
    主  文 
上訴駁回。
    理  由
按刑事訴訟法第三百七十七條規定：上訴於第三審法院，非以判
決違背法令為理由不得為之；是提起第三審上訴，應以原判決違
背法令為理由，係屬法定要件；如果上訴理由書狀並未依據卷內
訴訟資料具體指摘原判決不適用何種法則或如何適用不當，或所
指摘原判決違法情事顯與法律規定得為第三審上訴理由之違法情
形不相適合時，均應認其上訴為違背法律上之程式，予以駁回。
本件原判決撤銷第一審之科刑判決，改判論處上訴人賴○○強制
性交罪刑（累犯，處有期徒刑三年二月）。上訴人之上訴意旨略
稱：（一）上訴人於原審主張Ａ女（姓名詳卷）於民國九十七年
八月十九日偵訊時，上訴人另案羈押中，並無傳喚不到或不能借
提情事，惟檢察官並未為合法之傳喚。依釋字第五八二號解釋：
憲法第十六條保障人民之訴訟權，就刑事被告而言，包含其在訴
訟上應享有充分之防禦權，刑事被告詰問證人之權利，即屬該等
權利之一。檢察官於偵查中，未予上訴人對該證人行使詰問權之
機會，未對證人為實質訊問調查，Ａ女之偵訊筆錄應無證據能力
。然原判決採為判決基礎，並未說明其心證形成之所在，有判決
不備理由之違法。（二）Ａ女證稱案發當時其雙腿始終緊閉；可
證上訴人無法以身體任何一個部位直接碰觸Ａ女之下體，自無撥
開Ａ女之大陰唇，性交既遂之犯行。退萬步言，縱上訴人與Ａ女
拉扯中，有不小心以手指碰觸Ａ女陰道附近五秒鐘，依有疑利於
被告原則，應認上訴人接觸Ａ女係隔著衣服，此與性交既遂接合
說，尚有未洽。（三）遍查Ａ女筆錄，Ａ女並未說過上訴人有撥
開其大陰唇之行為，惟原判決事實欄記載上訴人撥開Ａ女之大陰
唇，有判決不憑證據之違法。（四）依創傷症候群之情境再現反
應，Ａ女對上訴人是否隔著衣服碰觸其陰道五秒鐘，不可能忘記
，其稱不記得，顯有入人於罪之嫌。原審未依罪疑惟輕及經驗法
則，對上訴人為有利之判斷，即屬違反證據法則。（五）上訴人
確無性侵Ａ女之行為與犯意，且已多次就其對Ａ女之粗暴行為致
歉，並深具悔意。原判決認定之事實較第一審所認定之犯行更輕
，且本件僅上訴人上訴第二審，應有不利益變更禁止原則之適用
。若原判決以適用法條不當而撤銷第一審判決，仍應依刑法第五
十七條審酌一切情狀，及注意有無刑法第五十九條適用之餘地，
以符合罪刑相當原則等語。
惟查：原判決依憑調查證據之結果並綜合卷內證據資料，認定上
訴人有其事實欄所載之強制性交之犯行，已於理由內詳敘其調查
證據之結果及取捨證據認定之理由。並就上訴人否認犯罪所辯各
節，予以指駁。復說明：非基於正當目的所為之以性器以外之其
他身體部位或器物進入他人之性器、肛門，或使之接合之行為，
依刑法第十條第五項第二款規定即屬性交。因此，男性之陰莖是
否有進入女性陰道內，並非刑法上判斷有無完成性交之惟一標準
。女性之大小陰唇、陰蒂、陰道、子宮等均屬性器。上訴人見Ａ
女獨自躺在床上睡覺，竟自上方壓制Ａ女之身體，強脫Ａ女內褲
，其手指並刻意碰觸、撫摸Ａ女之陰道口附近部位達五秒以上之
久，其主觀上顯係為滿足自己之性慾，客觀上其性器以外之其他
身體部位已達與Ａ女性器接合程度，已屬上開所指之性交行為。
至Ａ女於原審審理時就上訴人手指接觸到陰道口時，其是否穿著
內褲一節證稱：不記得了云云；並不足為有利於上訴人之認定，
亦詳予論敘。經核原判決並無足生影響判決結果之違背法令情形
。另刑事被告之詰問權，係指訴訟上被告有在審判庭盤詰證人之
權利；偵查中檢察官訊問證人，旨在蒐集被告犯罪證據，以確認
被告嫌疑之有無及內容，與審判中透過當事人之攻防，經由詰問
程序調查證人以認定事實之性質及目的有別，並無必須傳喚被告
使其得以在場之規定，刑事訴訟法第二百四十八條第一項前段雖
規定「如被告在場者，被告得親自詰問」，亦僅賦予該在場被告
於檢察官訊問證人時得親自詰問證人之機會而已，被告如不在場
，殊難期有親自詰問之可能。此項未經被告詰問之被告以外之人
於偵查中向檢察官所為之陳述，依刑事訴訟法第一百五十九條第
一項、第一百五十九條之一第二項之規定，除顯有不可信之例外
情況外，原則上為「法律規定得為證據」之傳聞例外，依其文義
解釋及立法理由之說明，並無限縮於檢察官在偵查中訊問證人之
程序，應已給予被告或其辯護人對該證人行使反對詰問權者，始
有證據能力之可言。為保障被告之反對詰問權，並與現行法對傳
聞例外所建構之證據容許範圍求其平衡，證人在偵查中雖未經被
告之詰問，倘被告於審判中已經對該證人當庭及先前之陳述進行
詰問，即已賦予被告對該證人詰問之機會，則該證人於偵查中之
陳述即屬完足調查之證據，而得作為判斷之依據。依卷內資料，
證人Ａ女於偵查中經檢察官訊問時，雖未經上訴人詰問，然於第
一審及原審審理中，Ａ女均到庭，由辯護人詰問。依上開說明，
Ａ女於偵查中之陳述，即屬完足調查之證據，而得為判斷之依據
。又被告以外之人於偵查中向檢察官所為之陳述，除顯有不可信
之例外情況外，原則上為法律規定得為證據之傳聞例外。上訴人
之辯護人於原審並未爭執Ａ女於偵查中之陳述具有何顯有不可信
之情況，即無於判決說明其為有證據能力之必要。至原判決未就
已予上訴人對證人Ａ女之詰問權一節為說明，而稍嫌疏簡，然於
判決結果不生影響。上訴意旨（一）執此指摘，自非合法之第三
審上訴理由。而採證認事，係事實審法院之職權，其對證據證明
力所為之判斷，如未違背經驗法則與論理法則，復已敘述其憑以
判斷之心證理由，即不能任意指為違法。原判決就其依憑調查所
得之證據資料，認定上訴人對Ａ女強制性交既遂之犯罪事實，已
明確認定，詳細記載，並敘明其得心證之理由。所為之論斷，核
與證據法則並無違背。上訴意旨（二）至（四）核屬對事實審法
院取捨證據與自由判斷證據證明力之職權行使任意指摘，並為單
純之事實上爭執，並非適法之第三審上訴理由。又量刑之輕重，
係屬事實審法院得依職權自由裁量之事項，苟法院於量刑時，已
斟酌刑法第五十七條各款所列情狀，而未逾越法定範圍，又未濫
用其職權，即不得遽指為違法。又由被告上訴或為被告之利益而
上訴者，第二審法院不得諭知較重於原審判決之刑。但因原審判
決適用法條不當而撤銷之者，不在此限；此為刑事訴訟法第三百
七十條所明定。原判決以第一審論上訴人以刑法第二百二十一條
第二項、第一項之強制性交未遂罪，為有違誤，因而撤銷第一審
判決，改判論上訴人以刑法第二百二十一條第一項之強制性交既
遂罪。即屬上開刑事訴訟法第三百七十條但書之情形，而不受同
條文不利益禁止原則之拘束。原判決以行為人之責任為基礎，依
刑法第五十七條之規定審酌上訴人犯罪之一切情狀，量處有期徒
刑三年二月，其刑之量定，既未逾越法定刑度，又未濫用自由裁
量之權限，即不能指為違法，且依上訴人犯罪之情狀，亦難認有
何可以憫恕之情形，原審未適用刑法第五十九條酌減其刑，經核
並無判決不適用法則之違法情形。上訴意旨（五）就原審量刑裁
量權之適法行使，任意指摘，自非第三審上訴之合法理由。至其
他上訴意旨，則置原判決所為明白之論斷於不顧，對原審採證認
事之職權行使，徒以自己之說詞，泛指其為違法，並就不影響判
決本旨之事項，任意爭執，難認已符合首揭法定第三審上訴之要
件。綜上，應認上訴人之上訴違背法律上之程式，予以駁回。
據上論結，應依刑事訴訟法第三百九十五條前段，判決如主文。
中    華    民    國  一○○  年   十一   月   三十   日
                      最高法院刑事第三庭
                          審判長法官  林  永  茂  
                                法官  蘇  振  堂  
                                法官  林  秀  夫  
                                法官  林  立  華  
                                法官  蔡  國  在  
本件正本證明與原本無異
                                      書  記  官  
中    華    民    國  一○○  年   十二   月    五    日
                                                      V